【裁判字號】    99,訴,811
【裁判日期】    990615
【裁判案由】    商業會計法等
【裁判全文】
臺灣板橋地方法院刑事判決               99年度訴字第811號
公  訴  人  臺灣板橋地方法院檢察署檢察官
被      告  甲○○
上列被告因違反商業會計法等案件，經檢察官提起公訴（98年度
偵緝字第2637號），被告於準備程序中就被訴事實為有罪之陳述
，經本院合議庭裁定由受命法官獨任進行簡式審判程序，並判決
如下：
    主  文
甲○○共同連續商業負責人，以明知為不實之事項，而填製會計
憑證，處有期徒刑陸月，如易科罰金，以銀元佰元即新臺幣玖
佰元折算壹日。減為有期徒刑月，如易科罰金，以銀元佰元
即新臺幣玖佰元折算壹日。
    事  實
一、甲○○為智通貿易有限公司（址設臺北縣新莊市○○○路89
    號4 樓，以下簡稱智通公司）董事，為商業會計法規定之商
    業負責人，且為從事業務之人，明知智通公司於民國94年5
    月10月間，尚在籌備中，並無營業事實，與附表一、二所示
    營業人亦無進銷交易，仍與某真實姓名年籍不詳、綽號「阿
    輝」之成年男子基於填製不實會計憑證、幫助逃漏稅捐、行
    使業務登載不實文書之概括犯意聯絡，將智通公司之空白統
    一發票交付「阿輝」，由「阿輝」將智通公司銷售貨物、服
    務予附表一所示營業人之不實事項及金額，填載在智通公司
    統一發票上，連續開立不實之會計憑證69紙，金額共計新臺
    幣（下同）00000000元，分別交付上開營業人作為進項憑證
    ，扣減銷項稅額，以此方式，幫助逃漏稅捐計494944元（詳
    如附表一所載）；再由「阿輝」以不詳方式取得附表二所示
    營業人之不實統一發票，作為智通公司進項憑證，由甲○○
    於申報94年10月前各期營業稅時，在業務上製作之營業稅額
    申報書，登載智通公司銷項、進項金額等不實內容，持向財
    政部臺灣省北區國稅局申報各期營業稅，而為行使，足生損
    害於稅捐稽徵機關對於稅額查核之正確性。
二、案經財政部臺灣省北區國稅局移送臺灣板橋地方法院檢察署
    檢察官偵查起訴。
    理  由
一、上揭事實，業據被告甲○○於檢察官訊問及本院審理時坦承
    不諱，且有營業稅稅籍查詢資料、智通公司設立登記表、使
    用統一發票申請書、財政部臺灣省北區國稅局營業人進銷項
    交易對象彙加明細表、專案申請調檔統一發票查核名冊、營
    業人銷售額與稅額申報書等附卷可資佐證，俱徵被告前開不
    利於己之自白與事實相符。綜上，本案事證明確，被告犯行
    堪予認定。
二、按94年2 月2 日修正公布，95年7 月1 日施行之刑法第2 條
    第1 項：「行為後法律有變更者，適用行為時之法律。但行
    為後之法律有利於行為人者，適用最有利於行為人之法律」
    之規定，係規範行為後法律變更所生新舊法律比較適用之準
    據法，於新法施行後，應適用新法第2 條第1 項之規定，為
    從舊從輕之比較（最高法院95年第8 次刑事庭會議決議意旨
    參照）。被告行為後，商業會計法第71條業於95年5 月24日
    修正公布，於同年月26日生效，刑法第28條、第33條第5 款
    於94年2 月2 日修正公布，同法第55條牽連犯、第56條連續
    犯之規定則經刪除，並均自95年7 月1 日起施行。修正前商
    業會計法第71條規定之法定刑原為「5 年以下有期徒刑、拘
    役或科或併科新臺幣15萬元以下罰金」，修正後之法定刑為
    「5 年以下有期徒刑、拘役或科或併科新臺幣60萬元以下罰
    金」，自以修正前之規定較有利於被告。次關於共同正犯，
    修正後刑法第28條規定之共同正犯，基於個人責任原則及法
    治國人權保障，限於直接從事構成犯罪事實之行為者（含共
    謀共同正犯），排除修正前「陰謀共同正犯」及「預備共同
    正犯」之類型，然被告係直接從事構成犯罪事實之行為而犯
    罪，故修正前刑法第28條規定，對之尚無不利。再就罰金刑
    之最低數額，修正前刑法第33條第5 款原規定罰金為銀元1
    元（即新臺幣3 元）以上，修正後刑法第33條第5 款則規定
    罰金為新臺幣1000元以上，其數額既經提高，對被告即非有
    利。至修正後刑法第55條牽連犯、第56條連續犯之規定業經
    刪除，此雖非犯罪構成要件之變更，惟顯已影響行為人刑罰
    之法律效果，自屬法律變更，參酌最高法院95年第8 次刑事
    庭會議決議意旨，以適用修正前刑法第55條、第56條規定論
    以牽連犯、連續犯，對被告較為有利。是經綜合比較新舊法
    結果，以修正前商業會計法、刑法規定有利於被告，應依刑
    法第2 條第1 項前段規定，適用修正前之商業會計法、刑法
    規定。
三、被告係智通公司董事，為商業會計法第4 條規定之商業負責
    人，而統一發票證明會計事項之經過，為造具記帳憑證所根
    據之憑證，屬商業會計法第15條第1 款所規定會計憑證中之
    原始憑證，是被告開立不實統一發票，核係犯修正前商業會
    計法第71條第1 款商業負責人填製不實會計憑證罪（商業會
    計法第71條第1 款以明知為不實之事項而填製會計憑證罪，
    為刑法第215 條業務登載不實文書罪之特別規定，依特別法
    優於普通法之原則，自應優先適用，此部分無庸另論刑法第
    215 條業務登載不實文書罪）；被告將不實統一發票交由附
    表一所示營業人充作進項憑證，扣減銷項稅額，係犯稅捐稽
    徵法第43條第1 項幫助他人逃漏稅捐罪（除編號2 外）；至
    被告在其業務上製作之營業稅額申報書登載不實進銷項金額
    ，持向稅捐稽徵機關申報營業稅，則係犯刑法第216 條、第
    215 條行使業務登載不實文書罪（檢察官起訴書業就被告在
    業務上製作之營業稅額申報書登載不實進銷事項，向稅捐稽
    徵機關申報營業稅而為行使之犯罪事實提起公訴，然於所犯
    法條欄認無庸另論刑法行使業務登載不實文書罪，尚有未洽
    ）。被告與「阿輝」間就上開犯行，有犯意之聯絡及行為之
    分擔，皆為共同正犯。被告業務登載不實文書之低度行為，
    為行使之高度行為所吸收，不另論罪。而被告前後多次填製
    不實會計憑證、幫助逃漏稅捐及行使業務登載不實文書犯行
    ，各係時間緊接，手法相同，所犯為構成要件相同之罪名，
    顯係分別基於概括犯意反覆實施，為連續犯，應依修正前刑
    法第56條規定，各論以一罪，並均加重其刑。至被告所犯上
    開三罪，有方法、目的之牽連關係，應依修正前刑法第55條
    規定，從一較重之商業負責人填製不實會計憑證罪論處。爰
    審酌被告以不實統一發票幫助他人逃漏稅捐，嚴重影響國家
    財政收入及賦稅制度之公平性，紊亂稅捐稽徵體制，應予非
    難，兼衡被告之素行、智識程度，其犯罪之動機、目的、手
    段、所獲利益，暨被告犯後坦承犯行之態度等一切情狀，量
    處如主文所示之刑。又被告所犯上開各罪，其犯罪時間係在
    96年4 月24日前，且合於減刑要件，應依中華民國九十六年
    罪犯減刑條例規定，減其刑為二分之一。
四、被告行為後，刑法第41條易科罰金折算標準之規定，亦於95
    年7 月1 日修正施行，修正前刑法第41條第1 項原規定易科
    罰金以銀元1 元以上3 元以下折算1 日，並依罰金罰鍰提高
    標準條例第2 條規定，就其折算金額提高為100 倍，修正後
    刑法第41條則規定以新臺幣1000元、2000元或3000元折算1
    日，前開數額提高倍數規定即不再適用。比較修正前後易科
    罰金之折算標準，修正後刑法第41條規定對被告尚非有利，
    應依刑法第2 條第1 項前段規定，適用修正前刑法第41條第
    1 項前段規定，諭知易科罰金之折算標準。
據上論斷，應依刑事訴訟法第273 條之1 第1 項、第299 條第1
項前段，修正前商業會計法第71條第1 款，稅捐稽徵法第43條第
1 項，刑法第2 條第1 項前段、第11條前段、（修正前）第28條
、（修正前）第56條、第216 條、第215 條、（修正前）第55條
、（修正前）第41條第1 項前段，刑法施行法第1 條之1 ，中華
民國九十六年罪犯減刑條例第2 條第1 項第3 款、第7 條、第9
條，廢止前罰金罰鍰提高標準條例第2 條，現行法規所定貨幣單
位折算新臺幣條例第2 條，判決如主文。
本案經檢察官鄭淑壬到庭執行職務。
中    華    民    國    99    年    6     月    15    日
                  刑事第二十庭  法  官  廖怡貞
以上正本證明與原本無異
如不服本判決應於送達後10日內向本院提出上訴狀，上訴於臺灣
高等法院（須附繕本）。
                                書記官   林惠齡
中    華    民    國    99    年    6     月    21    日
附錄本案論罪科刑法條全文：
修正前商業會計法第71條
商業負責人、主辦及經辦會計人員或依法受託代他人處理會計事
務之人員有下列情事之一者，處5 年以下有期徒刑、拘役或科或
併科新臺幣15萬元以下罰金：
一、以明知為不實之事項，而填製會計憑證或記入帳冊。
二、故意使應保存之會計憑證、會計帳簿報表滅失毀損。
三、偽造或變造會計憑證、會計帳簿報表內容或毀損其頁數。
四、故意遺漏會計事項不為記錄，致使財務報表發生不實之結果
    。
五、其他利用不正當方法，致使會計事項或財務報表發生不實之
    結果。
稅捐稽徵法第43條
教唆或幫助犯第41條或第42條之罪者，處3 年以下有期徒刑、拘
役或科新台幣6 萬元以下罰金。
稅務人員、執行業務之律師、會計師或其他合法代理人犯前項之
罪者，加重其刑至二分之一。
稅務稽徵人員違反第33條規定者，除觸犯刑法者移送法辦外，處
1 萬元以上5 萬元以下罰鍰。
中華民國刑法第216 條
行使第210 條至第215 條之文書者，依偽造、變造文書或登載不
實事項或使登載不實事項之規定處斷。
中華民國刑法第215 條
從事業務之人，明知為不實之事項，而登載於其業務上作成之文
書，足以生損害於公眾或他人者，處3 年以下有期徒刑、拘役或
500 元以下罰金。
┌─────────────────────────────┐
│附表一                                                    │
├──┬──────────┬───┬─────┬─────┤
│編號│營業人              │統一發│銷售額（新│稅額（新臺│
│    │                    │票    │臺幣）    │幣）      │
├──┼──────────┼───┼─────┼─────┤
│  1 │信源企業股份有限公司│1 張  │93745 元  │4687元    │
├──┼──────────┼───┼─────┼─────┤
│  2 │克洛爾企業有限公司  │41張  │0000000 元│未提出申報│
├──┼──────────┼───┼─────┼─────┤
│  3 │岱銀國際有限公司    │3 張  │0000000 元│55350 元  │
├──┼──────────┼───┼─────┼─────┤
│  4 │高層次多媒體廣告有限│3 張  │581608元  │29081 元  │
│    │公司                │      │          │          │
├──┼──────────┼───┼─────┼─────┤
│  5 │東景實業有限公司    │8 張  │0000000 元│165357元  │
├──┼──────────┼───┼─────┼─────┤
│  6 │莉安娜實業有限公司  │6 張  │0000000 元│150156元  │
├──┼──────────┼───┼─────┼─────┤
│  7 │力天國際實業有限公司│1 張  │206500元  │10325 元  │
├──┼──────────┼───┼─────┼─────┤
│  8 │禮揚服飾商行        │3 張  │600000元  │30000 元  │
├──┼──────────┼───┼─────┼─────┤
│  9 │統領服飾行          │3 張  │999760元  │49988 元  │
└──┴──────────┴───┴─────┴─────┘
┌─────────────────────────────┐
│附表二                                                    │
├──┬──────────┬───┬─────┬─────┤
│編號│營業人              │統一發│銷售額（新│稅額（新臺│
│    │                    │票    │臺幣）    │幣）      │
├──┼──────────┼───┼─────┼─────┤
│  1 │羅佛利國際有限公司  │10張  │0000000 元│243472元  │
├──┼──────────┼───┼─────┼─────┤
│  2 │聖國興業有限公司    │5 張  │0000000 元│120424元  │
├──┼──────────┼───┼─────┼─────┤
│  3 │傑松實業有限公司    │2 張  │0000000 元│71689 元  │
├──┼──────────┼───┼─────┼─────┤
│  4 │暐宏實業有限公司    │4 張  │0000000 元│149380元  │
└──┴──────────┴───┴─────┴─────┘

司法院資訊處製作；財團法人民間司法改革基金會備份。
